臺灣高等法院刑事判決
109年度上易字第397號
上  訴  人  
即  被  告  乙○○


上列上訴人因家暴傷害案件，不服臺灣臺北地方法院108年度審
易字第2487號，中華民國109年1月9日第一審判決（起訴案號：
臺灣臺北地方檢察署108年度偵字第16695號），提起上訴，本院
判決如下：
    主  文
原判決撤銷。
乙○○犯強制罪，處拘役肆拾日，如易科罰金，以新臺幣壹仟元折
算壹日。
    犯罪事實
一、乙○○與甲○○係夫妻關係，二人間具有家庭暴力防治法第3條
    第1款之家庭成員關係。乙○○於民國108年3月27日晚間8時40
    分許，在2人位於臺北市○○區○○路0段00號8樓之1住處，因不
    滿甲○○欲攜同2人所生之未成年子女丙○○（99年5月生，真實
    姓名、年籍資料詳卷，下稱丙○○）外出，溝通瞭解丙○○在校
    違規事件原由，而與甲○○在該住處內之門口發生口角爭執，
    竟基於妨害甲○○行使監護權利之強制犯意，阻止甲○○攜子外
    出，見甲○○不從，徒手推擠甲○○以徒手猛推，導致甲○○左手
    臂碰撞鞋櫃，並接續前開犯意再行阻擋於住處門口，乙○○以
    此強暴之方式，妨害甲○○對未成年子女權利義務之行使，甲○○並因而受有左手上臂挫傷、瘀青（約18cm*6cm）之傷害。
二、案經甲○○訴由臺北市政府警察局文山第一分局報告臺灣臺北
    地方檢察署（下稱臺北地檢署）檢察官偵查起訴。
    理  由
壹、程序方面
　  按被告以外之人於審判外之陳述，雖不符刑事訴訟法第159
    條之1至第159條之4之規定，而經當事人於審判程序同意作
    為證據，法院審酌該言詞陳述或書面陳述作成時之情況，認
    為適當者，亦得為證據；又當事人、代理人或辯護人於法院
    調查證據時，知有刑事訴訟法第159條第1項不得為證據之情
    形，而未於言詞辯論終結前聲明異議者，視為有前項之同意
    ，刑事訴訟法第159條之5定有明文。經查，檢察官、上訴人
    即被告乙○○（下稱被告）於本院審判程序時僅就證明力為爭
    執，就證據能力均表示沒有意見（本院卷第116至119頁），
    供述證據部分視為同意作為證據，本院審酌各該證據作成或
    取得時狀況，並無顯不可信或違法取得等情況，且經本院依
    法踐行證據調查程序並認為適當，而有證據能力；其餘資以
    認定本案犯罪事實之非供述證據，亦查無違反法定程序取得
    之情形，依刑事訴訟法第158條之4之反面解釋，亦有證據能
    力。    　　
貳、實體方面
一、認定犯罪事實所憑之證據及理由
    訊據被告固不否認於上開時、地，見告訴人甲○○（下稱告訴
    人）欲攜同丙○○外出時，有阻止告訴人帶丙○○出門，並與告
    訴人發生激烈爭吵乙情，然矢口否認有何強制犯行，辯稱：
    伊沒有不讓告訴人出門，伊只希望告訴人不要帶丙○○出門。
    丙○○於原審開庭證述不實，當晚丙○○並無看到告訴人受傷及
    受傷方式，其手繪撞擊鞋櫃位置與告訴人亦不同，丙○○係受
    告訴人錄音譯文誤導，其所述不可採。伊沒有推告訴人，告
    訴人傷勢並非伊造成的，伊知道告訴人受傷，也許是有拉扯
    ，但這係伊的猜測，伊不知道傷害如何造成，保護令案件會
    確定不是因為伊承認傷害，而是伊認為伊有不對的地方，伊
    從來沒有家暴的行為云云。經查：
  ㈠告訴人於警詢指稱：108年3月27日，我經丙○○學校老師致電
    告知，丙○○因在校舉止不當遭老師懲處，丙○○亦因害怕被責
    罵而隱瞞實情，又因被告於聯絡簿之不當回應，而與老師有
    溝通不良之情形，當日晚間，我因擔心丙○○學習及身心狀況
    ，希望藉機與丙○○外出散步談心而能誘使丙○○向我透露在校
    遭懲處之來龍去脈，我們準備出門穿鞋時，竟遭被告強行阻
    止出門，更動手強推我，導致我左手上臂撞到鞋櫃，受有挫
    傷及嚴重瘀青等語（臺北地檢署108年度偵字第16695號卷〈
    下稱偵查卷〉第8頁）；於偵查中指稱：108年3月27日早上我
    接到老師的電話，說丙○○在學校發生一點狀況，晚上我想說
    帶丙○○去散步跟他談，但我們要出門的時候，被告把我推去
    撞後方鞋櫃，所以我左手上臂有一大片瘀青，因為我要出去
    ，被告一直阻擋我，我可以感覺到他有在施力阻擋我等語（
    偵查卷第106頁、107頁）；於本院指稱：被告當時跟我拉扯
    ，目的就是不讓我帶丙○○出門，我當時表示我需要出門，要
    跟小孩溝通，被告就大聲怒吼說不許出門，在那個環境下，
    我沒有辦法只顧我自己，我必須照顧我的小孩，重點在小孩
    ，那天就是為了瞭解小孩等語（本院卷第122頁），可知告
    訴人係經學校老師以電話告知丙○○在校之情形後，欲與丙○○
    詢問其在校之舉止，而攜同丙○○一同出門繳費，欲在外詢問
    丙○○詳情，核屬告訴人行使其監護權權利之一環，惟嗣因被
    告見告訴人欲攜同丙○○出門，被告遂不准告訴人攜同丙○○出
    門，雙方並因此發生爭執，被告再進而阻擋於住處門口與告
    訴人拉扯，而上情除前開告訴人之指訴外，亦經證人丙○○於
    偵查證述明確（偵查卷第160頁），且為被告於警詢、偵查
    時所不否認（偵查卷第16頁、21、107頁），又被告於本院
    自陳：案發當晚因丙○○平常就寢時間是晚上9時30分，當時
    已經接近晚上9時，告訴人說要帶丙○○去繳電話費，我跟告
    訴人說繳電話費，告訴人自己去繳就可以了，請告訴人不要
    帶小孩一起過去。一開始從錄音可知告訴人是要去繳電話費
    ，我不同意之後，告訴人才說是要跟小孩討論在學校發生的
    事情，丙○○在學校發生的事情我不知道，老師是跟告訴人聯
    絡，丙○○騙我3天，我也氣告訴人不讓我參與這件事情，故
    我情緒上很生氣，我情緒很激動等語（本院卷第120、121頁
    ），對照錄音譯文末段被告所述之內容：「那妳出去阿，你
    不要帶他出去」、「那你就不要出去」、「我說不准帶兒子
    ，再講一次，我再講一次，聽不懂是不是」，可知被告確有
    阻擋告訴人攜同丙○○出門之情事，有原審勘驗筆錄、告訴人
    所提錄音譯文及檢察事務官勘驗筆錄在卷（偵查卷第29至33
    、153頁、原審卷第97、101、102頁）可稽，是被告於事實
    欄所示之時、地，在其住處門口，阻擋告訴人攜同丙○○出門
    ，雙方並有發生爭執，被告於口角過程中知悉告訴人攜同丙○○出門，係欲與丙○○詢問其於學校之不當行為，而仍為阻擋
    乙節，首堪認定。被告辯稱：伊沒有不讓告訴人出門，伊只
    希望告訴人不要帶丙○○出門云云，自難憑採。
  ㈡又被告於前開時、地，阻止告訴人攜同丙○○出門，而出手推
    擠告訴人朝鞋櫃撞去，致告訴人左手上臂碰撞鞋櫃，並阻擋
    於住處門口等情，業經告訴人於警詢、偵查及原審審理時指
    訴明確（偵查卷第8、106、107頁、原審卷第90頁至第91頁
    ），核與證人丙○○於偵查中證稱：爸爸（即被告，下同）說
    幹什麼，這麼晚了不要出門，把我們擋在門口，他們就開始
    吵架，爸爸後來很用力的要推開媽媽（即告訴人，下同），
    媽媽那時候右手牽著我，左手就撞到進門口右邊的鞋櫃鞋櫃
    ，我當時怕被媽媽壓到，有跑到進門口左邊的鞋櫃處等語（
    偵查卷第160頁）；於原審證稱：爸爸有推媽媽，我記得爸
    爸很用力地推媽媽，媽媽差點摔倒，因為撞到鞋櫃所以沒有
    摔倒，媽媽左上臂有受傷，但我不記得爸爸用右手還是左手
    推媽媽等語相符（原審卷第84、85頁），且依前開之勘驗結
    果可知，被告不因滿告訴人欲帶丙○○外出，為此與告訴人發
    生激烈口角，過程中多次吼叫「你兒子不准帶」、「不准帶
    兒子」等語，情緒十分激動，而告訴人於錄音檔案時間5分1
    0秒時，言稱：「他是我兒子」時，該「子」之發音未完整
    即中斷，旋可聽見劇烈碰撞聲響，被告即重複陳稱：「妳聽
    不懂喔」、「妳聽不懂喔」，告訴人則稱：「好，沒關係」
    等語之情。可見告訴人於陳稱「他是我兒子」時，最末「子
    」字之發音嘎然中斷，顯非正常說話之結尾發音，堪認告訴
    人係臨遭與該撞擊聲有關之外力事項介入才無法完整發音，
    嗣告訴人靜默約2秒後突稱：「好，沒關係」之詞，循其語
    意及脈絡，應與二人原先爭執○姓兒童可否外出一事無關，
    而係告訴人另指涉被告之其他行為，是衡以上情，該劇烈撞
    擊聲絕非被告所辯係告訴人猛力關上鞋櫃門所造成，適足補
    強告訴人、證人丙○○所陳係告訴人遭推撞擊鞋櫃等語之憑信
    性，自堪認定被告確有出手強推告訴人朝鞋櫃撞去，而阻擋
    告訴人攜同丙○○出門之事實，而告訴人遭被告猛推，致其左
    手臂撞擊鞋櫃，旋於案發次日上午8 時48分許至臺北市立萬
    芳醫院（下稱萬芳醫院）就醫驗傷，經診斷受有「左手上臂
    挫傷、（約18公分乘以6 公分）」之傷勢，有萬芳醫院受理
    家庭暴力事件驗傷診斷書1 份、告訴人所提攝得其左手上臂
    有瘀青、紅腫情形之照片1 張在卷（偵查卷第35、37至39頁
    ）可稽，審以告訴人遭推撞係晚間8時40分許，於次日上午8
    時48分即就醫並驗出上開傷勢，其就醫驗傷之時間合於常情
    ，且告訴人受傷部位適係直接撞擊鞋櫃之左手臂，而挫傷、
    瘀青為常見人體遭撞擊後之傷勢型態，洵堪認定告訴人所受
    之上開傷勢確係遭被告猛推行為所造成。
  ㈢被告雖以前詞置辯，而質疑丙○○於原審證述之真實性，並否
    認有推或拉扯之行為云云，惟依前開之原審勘驗筆錄、告訴
    人所提錄音譯文、檢察事務官勘驗筆錄及驗傷診斷書已足以
    補強告訴人指訴及證人丙○○證述之真實性；而證人丙○○之證
    述，雖確有部分與前開經勘驗後之錄音譯文不符之處，惟證
    人丙○○關於被告於住處門口推擠告訴人，致告訴人左手臂碰
    撞鞋櫃乙節，於偵查、原審均一致證述（偵查卷第160頁、
    原審卷第84、88頁），已如前述，則尚難以被告前開所指之
    瑕疵，率認證人丙○○之證述不可採，況被告並不否認其確有
    阻擋告訴人攜同丙○○出門之情，已如前述，則被告上開所辯
    ，自均難為其有利之認定。是被告欲阻擋告訴人攜同丙○○出
    門，而以強暴之手段，徒手猛推告訴人並再行阻擋於門口，
    妨礙告訴人正當行使其對於丙○○之監護權，自已構成強制罪
    ，且過程中亦造成告訴人左臂受有挫傷、淤傷，其又無正當
    理由妨礙告訴人行使監護權，亦無證據足證告訴人係為不正
    當之理由帶走丙○○，自可認定被告有妨害告訴人對未成年子
    女權利義務之行使之行為甚明。
　㈣綜上所述，本件事證明確，被告強制罪之犯行洵堪認定，其
    所辯均不足採，應予依法論科。
二、論罪科刑
  ㈠被告行為後，刑法雖於108年12月25日修正公布第304條， 並
    自同年月27日施行，均將罰金數額提高30倍。惟觀其修正理
    由以：「本罪於72年6月26日後並未修正，爰依刑法施行法
    第1條之1第2項本文規定將罰金數額修正提高30倍，以增加
    法律明確性，並使刑法分則各罪罰金數額具內在邏輯一致性
    」，足見此僅係法條文字修正，無涉實質規範內容之變更，
    並非行為後刑罰法令變更之情形，當無比較適用新舊法之問
    題，應逕行適用現行即修正後刑法第304條第1項之規定，合
    先敘明。
  ㈡按家庭暴力者，指家庭成員間實施身體、精神或經濟上之騷
    擾、控制、脅迫或其他不法侵害之行為；又家庭暴力罪者，
    指家庭成員間故意實施家庭暴力行為而成立其他法律所規定
    之犯罪，家庭暴力防治法第2 條第1 款、第2 款分別定有明
    文。查被告與告訴人為夫妻關係，二人屬家庭暴力防治法第
    3 條第1 款之家庭成員關係乙節，業據被告與告訴人陳明在
    卷（原審審易卷第90頁），並有被告個人戶籍資料查詢結果
    1份在卷（原審審易卷第15頁）足憑，惟因家庭暴力防治法
    對於家庭暴力罪並無科處刑罰之規定，應依各該刑法規定予
    以論罪科刑。是核被告所為，係犯刑法第304條第1項強制罪
    。被告基於強制之單一犯意，先推擠告訴人，致告訴人碰撞
    鞋櫃後，再行阻擋於住處門口之行為，係於密切接近之時間
    ，在同一地點實施，侵害同一法益，依一般社會健全觀念，
    在時間差距上難以強行分開，在刑法評價上，以視為數個舉
    動之接續施行，合為包括之一行為予以評價，較為合理，屬
    接續犯。又刑法第304條第1項之強制罪，係以強暴、脅迫為
    構成要件，因此，犯強制罪因而致普通傷害，乃係強暴、脅
    迫之當然結果，傷害部分已包含於強制罪成立要件中，除另
    有傷害故意外，僅成立強制罪，而無同法第277條第1項傷害
    罪之適用。本件被告以徒手推擠告訴人，目的係為阻止告訴
    人攜同丙○○外出，業據本院認定如前，是被告行為時主觀上
    當非基於傷害之故意，依上開說明，此部分自不能論以傷害
    罪，公訴意旨認被告涉犯刑法第277條第1項之傷害罪，尚有
    未洽，因本院業已於審理時告知被告此部分罪名，爰於社會
    基本事實同一範圍內，依職權變更起訴法條。
  ㈢又公訴意旨固憑前揭萬芳醫院受理家庭暴力事件驗傷診斷書1
    份、告訴人於警詢、偵訊之指述，認被告於首揭時、地對告
    訴人大聲怒罵，致告訴人受有雙耳耳鳴之傷害云云。然前開
    診斷書，其上固記載告訴人有雙耳耳鳴之情況，然依告訴人
    於原審時稱：我於案發次日就診時，有跟醫生說有耳鳴，醫
    生沒有特別檢驗，問我發生什麼情況，我口述情形等語（原
    審審易卷第96頁），足見上開診斷書關於告訴人雙耳耳鳴之
    診斷係醫生僅憑告訴人陳述所記載，尚不足補強告訴人此部
    分之指述。況耳鳴本身並非疾病，而係異常之生理現象，造
    成耳鳴之原因多端，舉凡聽力結構損傷、耳部感染、心血管
    疾病、耳水不平衡、心理壓力、服用藥物等等均可能係形成
    耳鳴之原因，尚難單以有耳鳴現象即可推論耳鳴者確有身體
    上傷害，是縱認告訴人於案發後有耳鳴情形，未必即符合刑
    法上「傷害」定義，而應視其是否因此損及聽力結構或產生
    相關疾病而定。且告訴人於原審證稱：案發後，我有兩、三
    天覺得聽力有一些狀況，後來就好了，沒有永久性傷害等語
    （原審審易卷第96頁），足見告訴人耳鳴現象並不嚴重，自
    難驟臆其聽力結構已受損或有疾病之情形，遑斷係因被告大
    聲怒罵所造成。此外，被告與告訴人爭吵時，雖有大聲吼叫
    之情事，業如前述，惟○姓兒童於二人爭吵時在其等身旁，
    亦於原審證稱其並無耳鳴之情形（原審審易卷第88頁），足
    見被告音量雖大，但未必達到必致人聽力結構受損或生疾病
    之程度，自無從認定其有藉此方式傷害告訴人之犯意，應不
    構成刑法上傷害罪。準此，應就被告被訴大聲怒罵致告訴人
    雙耳耳鳴之部分為被告無罪之諭知，惟檢察官認此部分為前
    開經本院認定有罪部分屬同時實施之同一傷害行為，爰不另
    為無罪之諭知。
三、原審認被告傷害犯行明確，據以論罪科刑，固非無見。惟被
     告於事實欄所為，係犯刑法第304條第1項之強制罪，理由
    已見前述，被告上訴否認強制犯行云云，雖無理由，惟原判
    決既有前開可議之處，自應由本院將原判決予以撤銷改判。
    爰審酌被告為智識成熟之人，縱因教養子女之意見與告訴人
    不合，仍應以理性態度處理討論，竟於告訴人欲攜同僅8歲
    之丙○○出門之時，仍不顧丙○○在場，當面與告訴人爭吵後推
    擠告訴人，並阻擋於門口，阻礙告訴人與丙○○出門，妨礙告
    訴人監護權之行使，所為實有不該。復考量被告犯後始終否
    認犯行，且迄今未與告訴人達成和解，亦未賠償告訴人，犯
    後態度非佳，兼衡被告於爰審訊問時自陳：大學畢業之學歷
    ，現擔任商場管理者，月收入約新臺幣（下同）14萬元，須
    扶養雙親，現與告訴人和○姓兒童分居等語（原審卷第103頁
    ）之智識程度及家庭經濟狀況，及告訴人之傷勢、被告之犯
    罪動機、目的、手段、犯罪所生危害等一切情狀，量處如主
    文第二項所示之刑，並諭知易科罰金之折算標準。
據上論斷，應依刑事訴訟法第369條第1項前段、第364條、第299
條第1項前段、第300條，刑法第304條第1項、第41條第1項前段
，刑法施行法第1條之1第1項，判決如主文。
本案經檢察官邱曉華提起公訴，檢察官劉斐玲到庭執行職務。
中　　華　　民　　國　　109 　年　　6 　　月　　 2　　日
                  刑事第十一庭  審判長法　官  楊力進
                                      法　官  雷淑雯
                                      法　官  許文章 
以上正本證明與原本無異。
不得上訴。
                                      書記官  范家瑜
中　　華　　民　　國　　109 　年　　6 　　月　　2 　　日
附錄：本案論罪科刑法條全文
中華民國刑法第304條（強制罪）
以強暴、脅迫使人行無義務之事或妨害人行使權利者，處 3 年
以下有期徒刑、拘役或 3 百元以下罰金。
前項之未遂犯罰之。